【裁判字號】    98,訴,1136
【裁判日期】    980729
【裁判案由】    塗銷抵押權移轉登記
【裁判全文】
臺灣臺中地方法院民事判決  98年度訴字第1136號
原      告  甲○○○
法定代理人  乙○○
訴訟代理人  陳益軒律師
複代理人    黃柏霖律師
被      告  丙○○
被      告  丁○○○○○○
                        號
前列二人共同
訴訟代理人  林邦賢律師
當事人間損害賠償事件，本院於98年7月15日言詞辯論終結，判
決如下：
    主    文
被告陳婕楹應將座落台中市○區○○○段28-399地號，面積767
平方公尺，權利範圍10000分之80之土地，及台中市○區○○○
段28-409地號，面積1013平方公尺，權利範圍10000分之80之土
地，暨其上3869建號建物即門牌號碼台中市○區○○○路一段
335號6樓，權利範圍全部之房屋，由台中市中山地政事務所於97
年以普字第278550號收件，於97年10月6日登記，所設定之共同
擔保債權總金額新臺幣壹佰伍拾萬元正之第二順位抵押權登記予
以塗銷。
訴訟費用新臺幣壹萬伍仟捌佰伍拾元由被告負擔。
本判決於原告以新台幣伍拾萬元供擔保後，得假執行。但被告如
以新臺幣壹佰伍拾萬元預供擔保，得免為假執行。
    事實及理由
甲、程序方面
一、禁治產人，無行為能力。無行為能力人由法定代理人代為意
    思表示，並代受意思表示。能獨立以法律行為負義務者，有
    訴訟能力。民法第15條、第76條及民事訴訟法第45條分別定
    有明文。緣原告甲○○○前因被告丙○○之過失傷害犯行，
    導致意識昏迷，現雖持續治療中，惟其身心狀態已達心神喪
    失而無法自理生活之程度，經本院以97年度禁字第372 號裁
    定准予宣告禁治產在案，有裁定乙份附卷可稽，而乙○○為
    其家長，依民法第1111規定為法定監護人，揆諸上開規定，
    林秀錦既為無行為能力，亦無訴訟能力，應由其法定代理人
    即監護人為訴訟行為，合先敘明。
二、按訴狀送達後，原告固不得將原訴變更或追加他訴，但請求
    之基礎事實同一者，不在此限，此觀之民事訴訟法第255條
    第1項第2款之規定即明。所謂請求之基礎事實同一，係指變
    更或追加之訴與原訴之主要爭點有其共同性，各請求利益之
    主張在社會生活上可認為同一或關連，而就原請求之訴訟及
    證據資料，於審理繼續進行在相當程度範圍內具有同一性或
    一體性，得期待於後請求之審理予以利用，俾先後兩請求在
    同一程序得加以解決，避免重複審理，進而為統一解決紛爭
    者，即屬之。本件原告起訴時係請求塗銷台中市○區○○○
    段28-399地號，面積767平方公尺，權利範圍10000分之80土
    地之抵押權設定登記，漏未請求撤銷被告間之抵押權設定行
    為，且系爭抵押權係由台中市○區○○○段28-399地號土地
    、28-409地號土地及其上3869建號即門牌號碼台中市○區○
    ○○路一段335號6樓房屋共同擔保，原告起訴時漏未請求塗
    銷28-409地號不動產及3869建號之抵押權設定登記，因其訴
    訟及證據資料，於審理中具有同一性或一體性，核屬民事訴
    訟法第255條第1項第2款之規定之基礎事實同一者，原告追
    加先位聲明之訴訟標的及備位聲明，核無不合，應予准許。
乙、實體部份：
壹、原告方面
一、緣坐落於臺中市○區○○○段28-399地號土地（面積767平
    方公尺、權利範圍10000之80）、28-409地號土地（面積
    1013平方公尺、權利範圍10000之80）及其上建物即即門牌
    號碼台中市○區○○○路一段335號6樓 (權利範圍全部)之
    房屋（下合稱系爭不動產）為被告丙○○所有，因被告丙○
    ○對原告前有過失致重傷害之行為，經原告提起刑事告訴及
    附帶民事訴訟，刑事部分經本院以97年度交易字第327號、
    台灣高等法院台中分院以97年度交上易字第2055號審理後，
    判處被告有期徒刑二月又十五日確定，民事部份經本院以97
    年度訴字第2728號審理後，判決被告應給付原告新台幣（下
    同）214萬8197元及自民國97年7月4日起至清償日止按週年
    利率百分之五計算之利息，合先敘明。
二、原告於97年6月25日提起附帶民事訴訟後，即就被告丙○○
    之財產聲請假扣押裁定，並於97年9月12日向稅務機關查調
    被告丙○○之財產及向地政機關查調系爭不動產之登記謄本
    ，當時謄本顯示僅有第一順位抵押權人新光人壽保險股份有
    限公司就系爭不動產設定312萬元之最高限額抵押權，然嗣
    後原告聲請假扣押強制執行，遵本院諭示再次查調系爭不動
    產謄本時（查調日期：97年10月27日），赫然發現被告二人
    設定普通抵押權之情事，惟系爭不動產前已遭設定高達300
    多萬元之最高限額抵押權，依系爭不動產之價值及一般社會
    通念，實不會以系爭不動產再設定普通抵押權150萬元以為
    擔保，蓋其普通抵押權所能受償之額度已相當有限；又普通
    抵押權之設定必須有同額之金錢交付，本件被告間於97年10
    月2日並無借款關係存在，所為抵押權設定行為核屬通謀虛
    偽意思表示。
三、原告於97年10月27日發覺上情後，立即委請訴訟代理人陳益
    軒律師代為發函予被告二人，請渠等就是否確有借款情事提
    出說明及相關證明文件，惟被告丙○○亦委請律師回函，悍
    然拒絕提出說明及相關文件，並恫嚇原告倘提起刑事告訴則
    必反控誣告。被告等種種行徑，實啟人疑竇，且其設定抵押
    權之時機敏感，時間緊密突兀，其設定亦悖於常理，被告等
    容有通謀而為虛偽之意思表示，假藉借貸之名，就系爭不動
    產為不實之設定，使原告無法就系爭不動產主張權利，意圖
    逃避原告之求償及強制執行，損害原告權益，至為顯然。
四、被告丙○○知悉原告提起附帶民事訴訟後，勢必對其所有之
    財產予以扣押查封，竟與被告陳婕楹通謀，虛偽成立借貸關
    係，並就系爭不動產為抵押權設定，依前揭法文，渠等間之
    意思表示乃自始無效。又被告陳婕楹明知被告丙○○就系爭
    土地設定抵押權為虛偽之設定，侵害原告之債權，被告陳婕
    楹自應負回復原狀即塗銷系爭不動產抵押權登記之責，爰依
    民法第242條代位被告丙○○依民法第87條、第113條及同法
    第184條、第213條規定競合請求擇一為原告先位之訴之判決
    。退步言之，縱認被告間設定抵押權之行為並無通謀而為虛
    偽意思表示之情事，被告丙○○與原告間進行前述之賠償損
    害附帶民事訴訟時，依一般社會通念，被告丙○○定可預見
    原告必將對其財產進行扣押查封，是被告丙○○此時為顯有
    害於原告即債權人權利之設定抵押權之行為，顯係蓄意為之
    ，藉以確保其財產利益；而被告陳婕楹明知系爭不動產已遭
    設定高額之最高限額抵押權，系爭土地已無可供擔保受償之
    餘地，卻仍願給付135萬元予被告丙○○，而就系爭不動產
    設定普通抵押權，顯違事理至明，是被告陳婕楹顯亦明知被
    告丙○○設定抵押權之行為，乃為逃避原告之強制執行所為
    ，爰另依民法第244條第1項、第4項規定，請求撤銷被告間
    之抵押權設定行為如備位聲明等語。
五、並聲明：
(一)先位聲明：如主文第一項所示，並願供擔保，請准宣告假執
    行。
(二)備位聲明：(1)被告丙○○與被告陳婕楹間於民國97年10 月6
    日就座落台中市○區○○○段28-399地號，面積767平方公
    尺，權利範圍10000分之80不動產，及台中市○區○○○段
    28-409地號，面積1013平方公尺，權利範圍10000分之80土
    地，以及其上之台中市○區○○○段3869建號，即門牌號碼
    台中市○區○○○路一段335號6樓，權利範圍全部之房屋，
    所為共同擔保債權總金額新台幣（下同）1,500,000元正之
    抵押權設定行為應予撤銷。(2)被告陳婕楹應將座落台中市○
    區○○○段28-399地號，面積767平方公尺，權利範圍10000
    分之80不動產，及台中市○區○○○段28-409地號，面積1013
    平方公尺，權利範圍10000分之80不動產，以及其上之台中市
    東區○○○段3869建號，即門牌號碼台中市○區○○○路一
    段335號6樓，權利範圍全部之房屋，由台中市中山地政事務
    所於97年以普字第278550號收件，於97年10月6日登記，所
    設定之共同擔保債權總金額1,500,000元正之第二順位抵押
    權登記予以塗銷。(3)並願供擔保，請准宣告假執行。
貳、被告則以：
一、按表意人與相對人通謀而為虛偽意思表示者，依民法第87
    條第1項規定，其意思表示固屬無效，惟由第三人以之為訴
    訟原因而主張者，依舉証責任分配之原則，自應由第三人先
    行立証，茲按卷附系爭土地及建物登記謄本所示，系爭抵押
    權既為登記，乃具有公示作用，足認系爭抵押債權及抵押權
    登記之行為真正，至於原告主張系爭抵押權所擔保之債權及
    其設定登記之行為係通謀而為虛偽意思表示，自應先確實提
    出証據，以資証明，惟原告以「……然而該等現金支出之對
    象茍真為丙○○？實有疑義！尤其被告陳婕楹與丙○○間亦
    有匯款之經驗，何以如此鉅款竟用現金給付，令人匪夷所思
    ，……是該筆95萬元之款項究竟有無交付丙○○，顯然啟人
    疑竇。」等情，均屬懷疑、猜測而已，尚不能以此作為被告
    陳婕楹未交付借貸款項予被告丙○○之証據，而謂已盡舉証
    之責。
二、又查系爭抵押權所擔保債權種類及範圍，雖於系爭不動產登
    記謄本上記載為97年10月2日之金錢借貸，惟此係被告丙○
    ○於該日擬向被告陳婕楹再借款20萬元，二人乃約明以於96
    年6月27日所借20萬元，97年6月10日所借95萬元及其他零星
    不等之小額借款，且包括該次20萬元之借款，總計150萬元
    為債權額，由被告丙○○提供系爭不動產為擔保，因此，原
    告主張系爭抵押權所擔保之債權僅限於97年10月2日之金錢
    借貸，而認為無債權之存在，恐有誤認，從而原告請求被告
    陳婕楹應塗銷系爭抵押權設定登記，顯無理由。
三、債務人先向他人借款，事後為之設定抵押權，而未取得對價
    者，雖屬於無償行為，但若根本無金錢借貸或其他債務關係
    ，而為之設定抵押權者，則為虛偽不實行為，不生撤銷之問
    題，茲查系爭抵押權所擔保之債權種類及範圍，雖在系爭不
    動產登記謄本上記載為97年10月2日之金錢借貸，但此非限
    於該日所為之借貸，如前二所述，又原告既先位主張系爭抵
    押權所擔保之債權及其抵押權之設定行為，並非通謀虛偽意
    思表示，則顯見原告承認系爭抵押權所擔保之債權金額之存
    在，且與系爭抵押權之設定登記之間，有其對價關係，此外
    ，依判例所示，系爭抵押權之設定行為是否為無償行為，係
    以取得對價（借款金額）認定之，並非如原告所主張就事先
    已發生之借款債務，事後提供抵押權為擔保之設定行為，即
    屬無償行為，因此，原告主張系爭抵押權之設定係無償行為
    ，而依民法第244條第1項之規定，請求撤銷被告二人就系爭
    抵押權之設定行為，且被告陳婕楹應塗銷系爭抵押權之設定
    登記，顯無理由等語。
四、並聲明：原告之訴駁回，如受不利判決願供擔保請准宣告免
    為假執行。
參、兩造爭執與不爭執事項：
一、兩造不爭執事項
(一)被告丙○○因過失傷害致原告重傷，由本院及台灣高等法院
    台中分院判決有期徒刑五月，減為有期徒刑二月又十五日確
    定。
(二)被告丙○○因上開侵權行為，經本院以97年度訴字第2728
    號判決應給付原告214萬8197元及自97年7月4日起至清償日
    止按週年利率百分之五計算之利息。
(三)被告丙○○所有系爭不動產經台中市中山地政事務所以97
    年普字第278550號收件，於97年10月6日登記，設定擔保債
    權總金額1,500,000元正之抵押權予被告陳婕楹。
(四)被告丙○○除系爭不動產外，已無其他財產。
(五)系爭抵押權種類為普通抵押權，所載擔保債權總金額為150
    萬元，擔保債權種類及範圍為97年10月2日之金錢借貸。
(六)系爭不動產於97年10月14日，由本民事執行處97年10月14
    日中院彥民執97執全子字第3465號函辦理假扣押登記。
(七)被告陳婕楹有於97年10月6日匯款20萬元予被告丙○○。
(八)被告陳婕楹合作金庫銀行帳號0000000000000之帳戶，有於
    96年2月27日現金支出20萬元、97年6月10日由蔡芳斌匯款95
    萬元、97年6月10日現金支出95萬元、97年6月13日再由蔡芳
    斌匯款95萬元，及97年6月13日轉帳支出941,000元等記錄。
(九)被告丙○○有書立發票日期96年2月27日、面額20萬元，及
    發票日期97年6月10日、面額95萬元，以及發票日期97年10
    月6日、面額20萬元之本票各乙紙予被告陳婕楹。
二、爭執之事項：
(一)原告先位主張請求被告陳婕楹塗銷系爭抵押權設定登記有無
    理由？
１、被告間就系爭抵押權設定登記是否通謀而為虛偽意思表示？
２、被告陳婕楹就系爭抵押權設定登記是否係故意背於善良風俗
    方法而侵害原告債權？
(二)原告備位主張撤銷被告間就系爭無償之抵押權設定行為，及
    請求被告陳婕楹塗銷系爭抵押權設定登記有無理由？
肆、本院之判斷
一、原告先位主張請求被告陳婕楹塗銷系爭抵押權設定登記有無
    理由？
    按債務人怠於行使其權利時，債權人因保全債權，雖得以自
    己之名義，行使其權利，但須有保全債權之必要，亦即債權
    人如不代位行使債務人之權利，其債權有不能受完全滿足清
    償之虞時，方得認為有保全其債權而行使代位權之必要（最
    高本院95年度台上字第886號判決參照）。本件原告主張被
    告間通謀虛偽意思表示設定系爭抵押權，致原告之債權有不
    能完全受償之虞，為被告所否認，揆諸上開說明，原告自得
    代位被告丙○○請求被告陳婕楹塗銷系爭抵押權，以回復原
    狀，是以，先位聲明應予審酌者，厥為被告間就系爭抵押權
    設定登記是否通謀而為虛偽意思？
(一)按表意人與相對人通謀而為虛偽意思表示者，依民法第87條
    第1項規定，其意思表示固屬無效，惟由第三人以之為訴訟
    原因而主張者，依舉証責任分配之原則，自應由第三人先行
    立証（參照最高本院27上2622號判例）。次按主張法律關係
    存在之當事人，須就該法律關係發生所須具備之特別要件，
    負舉證之責任。而此特別要件之具備，苟能證明間接事實並
      據此推認要件之事實雖無不可，並不以直接證明者為限，
    惟此經證明之間接事實與要件事實間，須依經驗法則足以推
    認其因果關係存在者，始克當之。倘負舉證責任之一方所證
    明之間接事實，尚不足以推認要件事實，縱不負舉證責任之
    一方就其主張之事實不能證明或陳述不明、或其舉證猶有疵
    累，仍難認負舉證責任之一方已盡其舉證責任，自不得為其
    有利之認定（最高本院91年度台上字第1613號判決參照）。
    查系爭不動產登記謄本所示，系爭抵押權雖已登記，但土地
    法第43條規定「依本法所為之登記，有絕對效力」，係在確
    保交易安全，是以得主張信賴物權登記者限於當事人以外之
    第三人，被告二人既為系爭抵押權設定之當事人，於當事人
    間自無信賴登記可言，是以被告間就系爭抵押權之設定是否
    有效，仍應依其他證據認定之。本件原告主張系爭抵押權所
    擔保之債權及其設定登記之行為係通謀而為虛偽意思表示，
    為被告所否認，並以前揭情詞置辯，揆諸上開說明，應由原
    告負舉證之責。
(二)本件原告以系爭不動產價值，在已設定最高限額抵押權300
    萬元後，系爭不動產殘值不及150  萬元，被告陳婕楹願借
    款150萬元予被告丙○○有違常理等情等語，被告則以丙○
    ○於97年10月2日前業已向被告陳婕楹借款115萬元，因原告
    請求車禍損害賠償，不得不於97年10月6日再向被告陳婕楹
    借款20萬元，合計借款135萬元，始有系爭抵押權設定等語
    ，資為抗辯。經查：
  １被告就前揭借款證明，固舉匯款單、本票及存摺為憑，惟其
    僅有97年10月6日匯款20萬元之證明，其餘115萬元支出，被
    告主張均為現金支出，除20萬元部分外，餘為原告所否認，
    且被告間既有匯款經驗，則其餘支出較諸20萬元相當或高達
    4 、5倍，現金支出對身為債權人之被告丙○○，反無存證
    效果，是被告抗辯彼等間借款以現金支出方式支付，有違經
    驗法則，應認被告間借款至多僅20萬元，超過20萬元部分，
    難認真實。
  ２退步言，縱認被告陳婕楹確有交付135萬元予丙○○，惟系
    爭抵押權為普通抵押權，擔保債權總金額為150萬元，擔保
    債權種類及範圍，為97年10月2日之金錢借貸，此為兩造不
    爭執之事實，而被告陳婕楹與丙○○之借款金額僅有20萬元
    ，已如前述，而20萬元借款債權成立時間又為97年10月6日
    ，並非97年10月2日之債權，易言之，系爭抵押權所擔保之
    97年10月2日之債權並不存在。
  ３又原告主張系爭不動產前經設定最高限額抵押權300萬元，
    其殘值不及150萬元，被告陳婕楹當無願借款150萬元情事，
    被告丙○○則以系爭不動產之第一順位抵押權人，按照抵押
    權設定金額312萬元反向推論系爭不動產價值至少370萬元，
    經8年來清償，本金僅餘180萬元未為清償，則被告丙○○向
    好友即被告陳婕楹借款150萬元，尚在系爭不動產價值範圍
    內等語。經查，被告所為系爭不動產之價值約在370萬元左
    右，符合金融機關對不動產抵押權設定時之估價標準，應堪
    採信，原告就此未能舉證推翻，應認系爭不動產價值約在
    370萬元左右。次查，被告丙○○辯稱業已清償第一順位抵
    押權人之本金約180萬元左右，為原告所否認，惟未能舉證
    以實其說，應認系爭不動產扣除第一順位抵押權312萬元，
    殘值僅有60萬元左右，被告辯稱尚有有150萬元，不足採信
    。
  ４綜上，本件系爭不動產於97年10月6日辦理普通抵押權登記
    時，其擔保之債權為97年10月2日之金錢借貸，而97年10月
    2日被告間並無任何金錢借貸關係存在，是被告間所為系爭
    抵押權登記，係屬通謀虛偽意思表示，堪以認定。
(三)又債務人怠於行使其權利，債權人因保全債權，得以自己之
    名義，行使其權利，但專屬於債務人本身者，不在限限。民
    法第242條定有明文。本件原告既為被告丙○○之債權人，
    因系爭抵押權之設定行為係屬通謀虛偽意思表示而無效，已
    如前述，惟上開無效之抵押權，仍以丙○○為債務人、被告
    陳婕楹為權利人之形式登記，依民法第113條規定，被告陳
    婕楹負有回復原狀責任，丙○○應得請求被告塗銷抵押權登
    記，惟丙○○迄今尚稱渠等有借款關係，系爭抵押權設定為
    真正云云，明顯怠於行使塗銷抵押權登記之權利，而系爭抵
    押權為第2順位抵押權，擔保債權額度為150萬元，其殘存價
    值仍有60萬元左右，有優先於普通債權人受償之權利，而被
    告丙○○又無其他財產，已如前述，是原告之普通債權將有
    不能受清償之虞，是原告主張行使代位權，代位被告丙○○
    請求被告陳婕楹應將上開抵押權登記塗銷，自應准許。
(四)綜上所述，被告陳婕楹與丙○○既無借貸事實，竟通謀而為
    虛偽意思表示於97年10月6日設定系爭抵押權，渠等所為抵
    押權設定應屬無效，是原告爰依民法第87條、第113條及第
    242條規定，依照代位權之法理，代位被告丙○○請求被告
    陳婕楹塗銷系爭抵押權設定，以回復無抵押權設定之狀態，
    應屬有據，爰判決如主文第一項所示。
二、本件原告先位之訴之訴訟標的，係主張代位被告丙○○依侵
    權行為法則及民法第113條無效行為回復原狀請求權，請求
    本院擇一為原告勝訴判決，本件既准原告代位被告丙○○依
    民法第113條規定為請求被告陳婕楹回復無系爭抵押權設定
    狀態，自無庸審酌原告另依侵權行為法則為先位聲明或依民
    法第244條撤銷訴權為備位聲明有無理由之裁判，併予敘明
    。
三、本件兩造分別聲明供擔保請准宣告假執行及免為假執行，均
    有理由，爰酌定相當擔保金額，分別准許之。
四、訴訟費用負擔及假執行依據：民事訴訟法第78條、第85條第
    2項、第390條第2項、第392條。
中    華    民    國    98    年    7    月    29    日
                  民事第一庭    法  官  陳學德
正本係照原本作成。
如對本判決上訴，須於判決送達後20日內向本院提出上訴狀。
中    華    民    國    98    年    7    月    29    日
                                書記官


司法院資訊處製作；財團法人民間司法改革基金會備份。
